【裁判字號】    94,重上更(二),607
【裁判日期】    950607
【裁判案由】    偽造文書
【裁判全文】
臺灣高等法院臺南分院刑事判決    94年度重上更(二)字第607號
上  訴  人
即  自訴人  癸○○
            壬○○
上列二  人
自訴代理人  甲○○  律師
被      告  丙○○  女民國4.
            戊○○  女民國4.
            辛○○  女民國5.
上列一  人
選任辯護人  何永福  律師
被      告  庚○○即張月保）.
            丁○○  女民國5.
            子○○  女民國4.
            乙○○○ 女民國.
            己○○  女民國4.
上列上訴人即自訴人因被告偽造文書等案件，不服臺灣嘉義地方
法院八十八年度自字第四六號中華民國八十九年一月二十日第一
審判決，提起上訴判決後，經最高法院第二次發回更審，本院判
決如下：
      主      文
原判決關於辛○○部分撤銷。
辛○○連續行使偽造私文書，足以生損害於公眾及他人，處有期
徒刑玖月，緩刑參年。所偽造之「癸○○」、「壬○○」印章各
壹顆，及於附件所示之土地登記申請書上之「癸○○」、「壬○○」印文各參枚，登記清冊及農地繼承人承諾書上之「癸○○」
、「壬○○」印文各壹枚，繼承系統表上之「癸○○」、「壬○○」印文各貳枚均沒收。
其他上訴駁回。
      事      實
一、辛○○於其母張劉爾（民國八十七年八月一日歿）死亡後之
    民國（下同）八十七年九月九日，竟基於意圖為自己不法之
    所有暨行使偽造私文書之概括犯意，持其因照顧母親而持有
    之張劉爾所有在民雄鄉農會帳號00000－0－0活期儲蓄存款
    簿，至民雄鄉農會，盜蓋張劉爾印鑑於活期儲蓄存款取款憑
    條，冒領張劉爾存款新台幣（以下同）一萬零三百元，並持
    以行使該取款憑條，使上開農會交付存款一萬零三百元而據
    為己有加以侵占，致生損害於張劉爾之其他繼承人（含癸○○、壬○○）。
二、辛○○與乙○○○、丙○○、戊○○、己○○、張月保、丁○○六人及癸○○、壬○○均係張劉爾之子女即法定繼承人
    ，辛○○續承前行使偽造私文書之概括犯意，欲將其等共同
    繼承其母張劉爾所遺之坐落嘉義縣民雄鄉○○○段一五九地
    號及一五九之六地號二筆土地，變更登記為各繼承人分別共
    有，竟於八十八年四月間某日，未經癸○○、壬○○之同意
    ，而向乙○○○、丙○○、戊○○、己○○、張月保、丁○○等六人偽稱胞兄癸○○、壬○○二人業已同意變更登記，
    並擅自偽刻癸○○、壬○○之印章各一顆，逐一蓋用於辦理
    上開二筆土地繼承登記之土地登記申請書、登記清冊、農地
    繼承人承諾書及繼承系統表，接續偽造該二筆土地繼承登記
    之土地登記申請書、登記清冊、農地繼承人承諾書及繼承系
    統表各一份，足以生損害於癸○○、壬○○二人，再交由不
    知情之代書子○○辦理上開土地變更登記，登記為各繼承人
    應有部分各九分之一，使嘉義縣大林地政事務所公務員將此
    不實事項登載於職務上掌管之土地登記簿上，自足生損害於
    公眾之大林地政事務所對於土地管理之正確性及其他繼承人
    （含癸○○、壬○○）之權利。
三、案經癸○○、壬○○向臺灣嘉義地方法院提起自訴。
      理      由
甲、有罪部分（被告辛○○部分）：
一、訊據被告辛○○固坦承伊係張劉爾之女即為法定繼承人之一
    ，有於上揭時、地領取存款一萬零三百元及有向乙○○○等
    六人陳稱業經自訴人二人之同意，並刻取自訴人之印章各一
    顆，經代書子○○向地政事務所辦理上揭二筆土地之變更登
    記為分別共有（應有部分各九分之一），使地政事務所之人
    員將此不實事項登載於職務上掌管之土地登記簿上等情，惟
    否認犯行，辯稱：伊生前有經過母親同意領款，印章是向大
    哥拿的，有經過他們同意，且印章是伊去刻的，但平分土地
    對大家權利都沒有損失，當時有經過自訴人之同意，沒有冒
    領，偽造文書云云。
二、經查：
  (一)有關冒領張劉爾歿後存款部分：被告辛○○於上揭事實欄第
    一段所載時日，在其母張劉爾歿後，未經公同共有之全體繼
    承人同意，兀自以上開農會存款取款憑條冒張劉爾之名義提
    領存款一萬零三百元，有該取款憑條在卷可憑（見本院更1
    審卷第104~105頁），被告辛○○雖辯稱：領取存款係母親
    生前交代的云云，惟查張劉爾既已於八十七年八月一日去世
    ，其生前縱有權領款（如後述），然因張劉爾去世，發生被
    繼承之事實，該存款已為全體繼承人公同共有，辛○○非經
    全體共有人同意，依法不得領取，其竟仍基於意圖為自己不
    法之所有暨行使偽造私文書之概括犯意，持其因照顧母親張
    劉爾而持有其母之印章，盜蓋其母印章於上開農會取款憑條
    而持以行使，使上開農會交付存款一萬零三百元而據為己有
    加以侵占，致生損害於張劉爾之其他全體繼承人（含自訴人
    癸○○、壬○○）。被告辛○○所辯，洵不足採。被告雖於
    本院更一審時陳稱伊將錢寄還給他們，但他們也不要云云，
    惟此僅係被告犯罪後所為彌補掩飾之舉，無礙本件被訴之行
    使偽造私文書、侵占之罪行成立。又被告上揭行使偽造私文
    書等犯行，既未經其他兄弟姊妹之同意，自足以生損害於其
    他全體繼承人（含自訴人癸○○、壬○○）。
  (二)有關辦理土地繼承登記部分：訊據被告辛○○固坦承有於上
    揭時、地持全部繼承人之印章及相關文件，交由代書即被告
    子○○辦理上開二筆土地變更登記之事實，惟否認其有上揭
    被訴之偽造私文書等之犯行，辯稱：係自訴人同意其另刻印
    章，並授權辦理土地變更登記事宜云云。然查，被告辛○○
    擅自偽刻自訴人之印章，並蓋用於辦理上開二筆土地繼承登
    記之土地登記申請書、登記清冊、農地繼承人承諾書及繼承
    系統表（暨提出戶籍謄本、土地所有權狀）等之事實，業經
    自訴人指訴甚詳，且經原審向嘉義縣大林地政事務所調閱上
    開土地登記申請書核閱無訛，有該所八十八年九月十七日88
    嘉林地一字第4865號函暨同年4月23日林地（08）字第04723
    0號申請書全份附卷可稽（見原審卷70~87頁），並有上開二
    筆土地因辦理繼承登記權利範圍各九分之一之土地登記謄本
    二份附卷可憑（見原審卷第12~17頁）。而被告辛○○迄未
    舉出確切具體事證，證明業經自訴人之同意或授權，足見其
    上開所辯自訴人已經同意之詞，尚屬臨訟卸責之詞，不足採
    信。況繼承人中之被告丙○○、戊○○、張月保、丁○○、
    乙○○○等均否認知情，並均稱「是被告辛○○通知伊的」
    、「辛○○並未告訴伊等如何取得自訴人即哥哥之印章」等
    語（見原審卷第97頁、本院上訴卷第74頁），足見被告間對
    本件亦不全知情，且未經全體溝通如何辦理，並載明於書面
    等情，當係被告辛○○偽稱業經胞兄即自訴人等之同意而辦
    理土地變更登記。又查上開土地登記申請書、登記清冊、農
    地繼承人承諾書及繼承系統表等文件字跡均甚雷同，並非經
    當事人親自簽名可按，倘經自訴人真實同意，何須另外再刻
    印章？且上開登記申請書均未由自訴人及其餘被告親自經手
    蓋印？是被告辛○○所為辯解，渠經與伊哥哥商量，哥哥也
    有同意去刻印章云云部分，乏證據證明，尚非真實可採（見
    原審卷第97頁、本院上訴卷第73頁）。亦足見本件係被告辛○○擅自辦理分別共有之分割登記，並未經自訴人同意，擅
    自刻印而交由不知情之代書即被告子○○辦理向地政事務所
    辦理，顯仍係基於上開行使偽造私文書之概括犯意所為，自
    足以生損害於其他全體繼承人及為公眾之大林地政事務所對
    土地管理之正確性。
  (三)綜上所述，本件被告辛○○所為辯解，不足採信。本件被告
    辛○○之犯行事證已臻明確，洵堪認定，應依法論科。
三、核被告辛○○之冒領存款之行為，係犯刑法第二百十六條行
    使第二百一十條之偽造私文書罪、同法第三百三十五條第一
    項之侵占罪。又盜蓋印章行為，係偽造取款憑條私文書之部
    分行為，其偽造取款憑條之低度行為，嗣為其後持以行使（
    取款）之高度行為所吸收，均不另論罪。又被告辛○○辦理
    上開土地繼承登記所為，係犯刑法第二百十六條行使第二百
    十條之偽造私文書罪及同法第二百十四條之使公務員登載不
    實罪。其偽刻暨蓋用自訴人印章之犯行，係偽造上開私文書
    犯行之部分行為，又其偽造上開私文書之低度行為，亦應為
    嗣後持以行使（登記）之高度行為所吸收，均不另論罪。又
    依實務連續犯優先於想像競合犯、牽連犯之運作理論，被告
    辛○○先後行使偽造私文書之犯行，時間緊接，所觸犯構成
    要件之罪名相同，顯係基於概括之犯意反覆而為，為連續犯
    ，應依刑法第五十六條之規定論以如事實欄二所載之行使偽
    造私文書一罪，並加重其刑。又被告辛○○利用不知情之代
    書子○○，犯本件使公務員登載不實之罪部分，係屬間接正
    犯。又其所犯上開行使偽造私文書及侵占（存款部分）二罪
    間，暨行使偽造私文書及使公務員登載不實二罪間，各有方
    法目的之牽連關係，為牽連犯，應從一較重之行使偽造私文
    書罪處斷。
四、原審以被告辛○○事證已明據以論罪科刑，固非無見。惟查
    ：自訴人於本院併案請求就冒領存款部分審理，為原審未及
    審酌，自有未洽。自訴人上訴意旨認被告辛○○另涉侵占存
    款，就九月九日領取一萬零三百元部分為有理由，應由本院
    將原判決關於被告辛○○部分撤銷改判，爰審酌被告辛○○
    因急欲辦理繼承登記而出此下策，其將公同共有財產登記為
    自訴人等與其餘姐妹分別共有，應有部分各九分之一，對自
    訴人之損害非大（比其母張劉爾之遺囑較為優厚，見原審卷
    第91頁），且所冒領之金額非多等情狀，爰量處辛○○有期
    徒刑九月，又被告辛○○前未曾受有期徒刑以上刑之宣告，
    有臺灣高等法院被告全國前案紀錄表一份附卷可稽，其經此
    刑之宣告，應知警惕而無再犯之虞，認所宣告之刑以暫不執
    行為適當，而併予宣告緩刑三年，用啟自新；又被告辛○○
    所偽造之「癸○○」、「壬○○」印章各一顆，及附件所示
    之土地登記申請書上之「癸○○」、「壬○○」印文各三枚
    ，登記清冊及農地繼承人承諾書上之「癸○○」、「壬○○
    」印文各一枚、繼承系統表上之「癸○○」、「壬○○」印
    文各二枚，係被告辛○○所偽造之印章、印文，併依刑法第
    二百十九條之規定宣告沒收，取款憑條上盜蓋之印文係屬真
    印，不在刑法第二百十九條之規定宣告沒收之列，爰毋庸諭
    知沒收。
五、自訴意旨另追加以：被告辛○○於八十七年四月二十日提款
    十萬元，同年五月五日提款二十萬元，同年六月十一日提領
    一百五十二萬元及十五萬九千元，認被告辛○○此部分亦涉
    嫌偽造文書及侵占云云。然查張劉爾之存款被提領上開款項
    ，有自訴人提出之帳卡附本院前審卷可稽，並經本院向民雄
    鄉農會調取該取款憑條五紙在卷足憑（見本院更一審卷第
    104頁），訊據被告辛○○否認侵占，陳明稱是其母張劉爾
    生前交代辛○○向自訴人拿存款簿，並授權他去領款等語，
    且查系爭存款簿為張劉爾所有，原由自訴人等保管，因張劉
    爾北上就醫，需款付醫藥費，始由張劉爾囑乙○○○、己○○南下嘉義民雄向自訴人拿而由自訴人交付該存款簿之情，
    為自訴人所承認，而張劉爾在台北就醫，受辛○○照顧，亦
    為自訴人所不否認，即自訴人壬○○亦於本院上訴審時指稱
    伊母親同意他們領錢是要用來治病等語（見本院上訴卷第76
    頁）。則辛○○在張劉爾生前，確受其母張劉爾之授權領款
    ，自不能指為侵占，自訴人此部分指訴，即於法未合，尚屬
    不能證明。又自訴人另指訴被告等所領取張劉爾之存款本要
    用來治病的，卻用到別處去云云，未據舉出被告花錢用至別
    處之確證以實其說，尚難採信。自訴人既認此部分與前開論
    罪部分有連續犯關係，一併併案辦理，爰本於審判上不可分
    之原則，不另為無罪之諭知。
乙、上訴駁回部分：
一、被告乙○○○、丙○○、戊○○、己○○、張月保、丁○○
    、子○○等七人無罪部分：
  (1)自訴意旨另略以：被告乙○○○、丙○○、戊○○、己○○
    、張月保、丁○○、子○○等七人，明知自訴人並無同意或
    授權被告辛○○代為辦理上開二筆繼承土地之變更登記事宜
    ，竟仍夥同被告辛○○持前開不實文件，向嘉義縣大林地政
    事務所辦理土地變更登記，因認被告乙○○○等七人與被告
    辛○○共同涉犯刑法第二百十六條、第二百十條之行使偽造
    私文書罪及同法第二百十四條之使公務員登載不實罪嫌云云
    。
  (2)按犯罪事實應依證據認定之，無證據不得認定犯罪事實；又
    不能證明被告犯罪者，應諭知無罪之判決，刑事訴訟法第一
    百五十四條第二項、第三百零一條第一項分別定有明文。認
    定不利於被告之事實，須依積極證據，苟積極證據不足為不
    利於被告事實之認定時，即應為有利於被告之認定，更不必
    有何有利之證據。此之所謂證據，須確屬能為被告有罪之證
    明，而無瑕疵可指者，始足當之；再者，犯罪事實之認定，
    應憑證據，所謂證據，須適於為被告犯罪事實之證明者，始
    得採為斷罪資料，如未能發現相當證據，或證據不足以證明
    ，自不能以推測或擬制之方法以為裁判基礎；又所謂認定犯
    罪事實所憑之證據，雖不以直接證據為限，間接證據亦包括
    在內，然而無論直接或間接證據，其為訴訟上之證明，須於
    通常一般人均不致有所懷疑，而得確信其為真實之程度，始
    得據之為有罪之認定，倘其證明尚未達到此一程度，而有合
    理懷疑存在時，即應為無罪之判決（最高法院五十六年度台
    上字第八０七號判決、二十九年上字第三一○五號、三十年
    上字第八一六號、四十年台上字第八六號、五十三年台上字
    第二七五○號、七十六年台上字第四九八六號判例參照）。
  (3)惟訊據被告乙○○○等七人（按除被告辛○○外）均否認有
    何偽造私文書等之犯行，被告丙○○、戊○○、己○○、張
    月保、丁○○、乙○○○均辯稱：伊等不知此事，係被告辛○○通知並由其出面辦理的等語；被告子○○亦否認犯行陳
    稱係辛○○請伊辦理的，並交印章給伊的，資料均是辛○○
    交給伊的，因其等是兄弟姊妹，伊以為都協調好了，才去辦
    理等語（見本院上訴卷第51頁）。查被告辛○○業已承認自
    訴人之印章係其所刻及蓋用，已如上述，自訴人雖以被告乙○○○等七人於八十七年間起訴請求辦理遺產之分別共有登
    記，自訴人在該事件中除抗辯遺囑非屬真正外，且不同意被
    告乙○○○等人辦理遺產之分別共有登記，經臺灣嘉義地方
    法院判決乙○○○等人敗訴確定（88年3月9日所制作八十七
    年重家訴字第三號判決），顯見自訴人等與乙○○○等人間
    ，就遺產之分別共有登記，已因對立而不相讓，何以被告乙○○○等人猶相信辛○○所言，而委由辛○○辦理？可見被
    告乙○○○等人辯稱不知情，為卸責之詞云云。然查：
  1.於臺灣嘉義地方法院八十七年重家訴字第三號民事案件，係
    被告等依張劉爾遺囑請求辦理被告等六人與辛○○繼承登記
    ，應有部分各七分之一，排除自訴人之繼承權，因自訴人不
    同意而敗訴（侵害其特留分為由），而此次辛○○辦理土地
    繼承登記雖被訴偽造文書，然係以自訴人等與被告等六人及
    辛○○共同繼承，應有部分各九分之一（經比較遺囑之分派
    結果，尚有利於自訴人），並未將自訴人排除在外，故被告
    等六人當有正當理由可相信辛○○所說業經由自訴人等同意
    一詞。
  2.本件繼承登記為各繼承人應有部分各九分之一，經自訴人提
    起塗銷登記之訴，獲勝訴判決（臺灣嘉義地方法院八十八年
    家訴字第二三號）後，辛○○等人再以張劉爾遺囑向地政事
    務所辦理繼承登記，應有部分為除被告子○○外七人各七分
    之一，經臺灣嘉義地方法院於八十九年九月二十二日判決，
    確認遺囑為真正，自訴人對系爭遺產僅有十八分之一之特留
    分存在，有臺灣嘉義地方法院八十九年家訴字第八號、本院
    九十年家上字第二號判決可證，並經本院更一審調卷查明，
    則辛○○當時辦理自訴人應有部分九分之一之繼承登記，雖
    改變公同共有關係，為自訴人所不同意，殆似有損害於自訴
    人，然實質上既對自訴人之權利比其遺囑分派者為多，故被
    告乙○○○等人（辛○○除外）辯稱不知自訴人未同意一詞
    ，應堪採信，此外，復查無其他積極證據足以證明被告乙○○○等六人與辛○○間，就上開繼承登記、偽造私文書等有
    何犯意聯絡、行為分擔，此部分被告等犯罪不能證明，自應
    諭知無罪。
二、至自訴人於本院前審請求併案審理被告乙○○○、丙○○、
    戊○○、己○○、張月保、丁○○等人在其母張劉爾生前共
    同冒用其母親之名，向嘉義縣民雄鄉農會提款五次，共盜領
    新台幣約二百萬元，涉有偽造文書罪嫌云云。惟訊據被告乙○○○等人均堅決否認有此偽造私文書冒領其母存款情事，
    辯稱：去農會提款是經伊母同意並叫彼等去領的，因為伊媽
    媽生病住院需要用錢，自訴人不匯錢，所以伊媽媽才同意彼
    等去領的等語，己○○、乙○○○直承稱：「六月十一日領
    一百五十二萬元是我們去領的。」（見本院更一審卷第124~
    125頁），而質之自訴人亦陳稱：「我媽同意她們領錢是要
    用來治病」等語，已如上述。又查該存款計被領五次，已如
    前述，除最後一次外，其餘均在張劉爾生前領取，則被告等
    依張劉爾授權領款，並無偽造文書、侵占問題。又最後一次
    在張劉爾去世後，係辛○○所領，為辛○○承認，亦如上述
    ，被告乙○○○等六人未參與最後一次領款，自無足以證明
    被告乙○○○等六人與辛○○有間，就冒領存款、侵占有何
    犯意聯絡、行為分擔，此部分原應諭知無罪。惟被告乙○○○等上開經自訴人起訴部分既經判決無罪，此追加部分自與
    上開無罪部分，尤無裁判上不可分之關係不得合併審酌，爰
    不另就此追加部分諭知無罪。
三、再就被告子○○部分：自訴人指訴子○○既於繼承登記文件
    上均填載渠為辦理土地分別共有繼承登記之代理人，何以未
    取得自訴人之授權或與自訴人聯絡，即代自訴人撰寫農地繼
    承人承諾書？可見子○○辯稱不知情為卸責之詞，涉有從事
    業務之人，明知為不實之事項而登載於其業務上之文書暨共
    謀盜刻印章行使偽造私文書等罪嫌云云。惟訊據被告子○○
    辯稱：「我想他們是兄弟姊妹，而且資料都齊全，所以沒有
    再問。」（見本院更一審卷第226頁），況被告子○○係一
    介外人，縱受託代理辦理土地登記，然對辛○○等一家人之
    家務事如何糾葛如何確實獲悉，自訴人迄今俱未提出確切證
    據證明以實其說，又辛○○言之鑿鑿已獲兄弟姊妹之同意，
    以實質有利自訴人之方式處理，自訴人又與被告均散居各處
    ，自訴人尤遠在嘉義，往返費時，且自訴人與被告乙○○○
    等均係兄弟姐妹，關係密切，辛○○思以非不利於自訴人而
    逕行辦理，衡情亦非為外人之被告子○○所能明知（按刑法
    第214條係以明知為構成要件，自無不確定故意之適用，此
    部分之指訴亦有誤會），則被告子○○辯稱不知情，尚堪採
    信。自訴人指訴被告子○○涉嫌共犯偽造私文書罪之場合，
    縱令所訴情由依其所結合之旁證在情理上尚非絕非無可能，
    惟若在一般生活經驗上仍可另為其他有利被告之合理推斷，
    依據「罪證有疑、利於被告」之證據法則，即不得遽以此片
    面之觀點認為自訴人之陳述或其所本旁證已適於為被告等有
    罪判斷之依據。此外，復查無其他積極證據足以證明被告確
    有被訴之犯行，自難遽以偽造私文書等罪對被告等相繩。又
    查無證據證明被告子○○與辛○○等間，就上開繼承登記，
    行使偽造私文書等有如何犯意聯絡、行為分擔，此部分被告
    子○○之犯罪自屬不能證明，亦應諭知無罪。
四、綜上所述，原審判決諭知被告乙○○○等六人及子○○無罪
     ，認事用法俱無不當。自訴人上訴意旨，仍執陳詞指摘原
     判決此部分違誤不當，為無理由，應予駁回。
據上論結，應依刑事訴訟法第三百六十八條、第三百六十九條第
一項前段、第三百六十四條、第三百四十三條、第二百九十九條
第一項前段、刑法第五十六條、第二百十六條、第二百十條、第
二百十四條、第三百三十五條、第五十五條、第七十四條第一款
、第二百十九條，罰金罰鍰提高標準條例第一條前段，判決如主
文。
中    華    民    國    95    年    6     月    7     日
                刑事第二庭    審判長  法  官   葉居正
                                      法  官   吳森豐
                                      法  官   莊俊華
以上正本證明與原本無異。
如不服本判決，應於收受本判決後十日內向本院提出上訴書狀。
其未敘述上訴理由者並得於提起上訴後十日內向本院補提理由書
狀（均須按他造當事人之人數附繕本）「切勿逕送上級法院」。
                                      書記官   廖明娟
中    華    民    國    95    年    6     月    9     日
附錄：本判決論罪科刑法條
中華民國刑法第二百十條
偽造、變造私文書，足以生損害於公眾或他人者，處五年以下有
期徒刑。 刑法第二百十六條 行使第二百十條至第二百十五條之
文書者，依偽造、變造文書或登載不實事項或使登載不實事項之
規定處斷。
刑法第216條
(行使偽造變造或登載不實之文書罪)
行使第 210 條至第 215 條之文書者，依偽造、變造文書或登載
不實事項或使登載不實事項之規定處斷。
刑法第二百十四條
明知為不實之事項，而使公務員登載於職務上所掌之公文書，足
以生損害於公眾或他人者，處三年以下有期徒刑、拘役或五百元
以下罰金。
刑法第三百三十五條
 (普通侵占罪)
意圖為自己或第三人不法之所有，而侵占自己持有他人之物者，
處五年以下有期徒刑、拘役或科或併科一千元以下罰金。
前項之未遂犯罰之。


司法院資訊處製作；財團法人民間司法改革基金會備份。
